臺灣高等法院民事判決
110年度重再更一字第2號
再審原告    芝柏企業股份有限公司


法定代理人  范玉貞  
訴訟代理人  錢紀安律師
再審被告    祭祀公業吳江怡

法定代理人  吳玉志  
            吳富乾  
            吳富俊  
            吳富南  
            吳貴增  
            吳貴輝  
            吳富崇  
            吳富國  
訴訟代理人  林梅玉律師

上列當事人間塗銷所有權移轉登記等再審之訴事件，再審原告對
於中華民國108年5月28日本院102年度重上字第537號確定判決提
起再審之訴，經最高法院發回更審，本院於111年3月9日言詞辯
論終結，判決如下：
    主      文
再審之訴駁回。
再審訴訟費用由再審原告負擔。
    事實及理由
壹、程序方面： 　　
一、再審被告之管理人原為吳玉志、吳富乾、吳富俊、吳富南、
    吳貴增、吳貴輝、吳富國（下稱吳玉志等7人）及吳富春、
    吳貴順，有桃園縣龜山鄉公所民國103年11月11日桃龜鄉民
    字第1030045011號函可參（見本院卷第267-268頁）。再審
    被告主張其於108年5月20日經派下員過半數之書面同意，將
    吳貴順改選為吳富崇（見本院卷第114、360頁)，其後吳富
    春於110年8月4日死亡，故現任管理員為吳玉志等7人及吳富
    崇（下合稱吳玉志等8人，見本院卷第108、360頁），業據
    提出同意書及除戶戶籍謄本為證（見本院卷第119-161、269
    頁）。再審原告並不爭執吳玉志等8人為再審被告現任管理
    人（見本院卷第360頁），堪認再審被告此部分之主張屬實
    ，爰列吳玉志等8人為再審被告之法定代理人。
二、按訴訟全部或一部之裁判，以他訴訟之法律關係是否成立為
    據者，法院得在他訴訟終結前，以裁定停止訴訟程序，民事
    訴訟法第182條第1項定有明文。但為本訴訟先決問題之法律
    關係是否成立，在本訴訟法院本可自為裁判，若因中止訴訟
    程序當事人將受延滯之不利益時，仍以不中止訴訟程序為宜
    （最高法院30年渝抗字第105號判例參照）。再審原告固主
    張：再審被告之管理人吳玉志等7人及吳富春（已歿）、吳
    貴順，對再審被告之派下權及管理權是否存在，業經訴外人
    吳富業與吳玉志等7人、吳富春、吳貴順間之民事訴訟（案
    列本院109年度上字第367號，現繫屬於最高法院，下稱他案
    訴訟）列為爭點，而吳玉志等7人、吳富春、吳貴順是否具
    再審被告派下員及管理人身分，攸關再審被告於前訴訟程序
    之起訴是否合法，爰聲請在他案訴訟判決確定前，裁定停止
    本件訴訟程序等語。惟查：吳玉志等7人、吳富春、吳貴順
    已於100年12月25日後，依再審被告修正後之規約第7條規定
    ，被選任為再審被告之管理人，業經最高法院102年度台抗
    字第75號裁定認定在案（見本院卷第275-277頁），是吳玉
    志等7人、吳富春、吳貴順於前訴訟程序以再審被告管理人
    之身分，列為再審被告之法定代理人，並無不合，自難認再
    審被告於前訴訟程序起訴未經合法代理。又再審被告目前之
    管理人為吳玉志等8人，業經本院認定如前，故關於何人為
    再審被告管理人之問題，無須以他案訴訟之判決結果為據，
    再審原告依前引規定聲請裁定停止本件訴訟，非有理由，不
    應准許。
貳、實體方面：
一、再審原告主張：
　㈠再審被告分別於75年3月7日、76年2月18日，以買賣為原因，
    將坐落桃園市○○區○○段000○000地號土地（重測前：南坎頂
    段南坎頂小段31-1、31地號土地、合稱系爭土地）之所有權
    移轉登記予伊。本院102年度重上字第537號確定判決（下稱
    原確定判決）竟以吳長欽代理再審被告就系爭土地所為之買
    賣契約及所有權移轉登記為無權代理，且未經再審被告承認
    ，對再審被告不生效力為由，認定再審被告仍為系爭土地之
    所有權人，判命伊應將系爭土地之所有權移轉登記塗銷，回
    復登記為再審被告所有。
  ㈡惟原確定判決錯誤適用下列法規，顯然影響於判決，構成民
    事訴訟法第496條第1項第1款之再審事由：　　
　⒈依再審被告72年5月11日管理暨組織規約（下稱系爭規約）及
    75、76年間龜山鄉公所公告確定核發之派下員名冊，再審被
    告全體派下員為訴外人吳長欽等16人，則吳長欽依74年派下
    員大會會議紀錄及同意書就系爭土地所為買賣契約及移轉登
    記，係有權代理、有權處分，原確定判決認吳長欽為無權代
    理人，應有消極未適用祭祀公業條例第4條第1項、第18條之
    錯誤，且抵觸司法院大法官釋字第728號解釋，顯屬違憲之
    判決。
　⒉就系爭土地交易外觀而言，吳長欽確已獲再審被告派下員過
    半數及其應有部分過半數之授權，且既具有公示性，足令伊
    認為吳長欽代理處分系爭土地業經再審被告内部程序通過，
    並合於法令規定，而再審被告派下員於75、76年間既消極未
    向民政機關申請派下員變動，則再審被告就吳長欽代理出售
    及處分系爭土地，自應負表見代理授權人責任，原確定判決
    認無表見代理，顯錯誤適用民法第828條第1項、民法第169
    條規定。
　⒊再審被告既不爭執系爭規約之有效性，則兩造間75、76年間
    就系爭土地所為處分行為之效力，即應以系爭規約斯時所列
    派下員名冊之人數為準據，原確定判決竟以再審被告於99年
    間始申報之資料，認其派下員至少有230人，自屬錯誤適用
    民事訴訟法第279條第1項、第270之1條第3項、第277條、民
    法第169條、第828條第1項等規定。
　⒋地政機關核准土地所有權移轉登記係屬行政處分，再審被告
    對核准系爭移轉登記之行政處分，迄未向地政主管機關申請
    撤銷、廢止或變更，已發生構成要件效力及確認效力，其他
    審判機關即應受拘束，原確定判決顯有消極未適用行政程序
    法第128條第1、2項、第110條第3項之錯誤。
　⒌再審被告於74年4月8日召開派下員大會決議處分系爭土地，
    並授權其管理人吳長欽全權處理，而伊為善意之交易相對人
    ，再審被告並已取得土地買賣價金，且25年來均未曾向伊為
    反對之表示，其取得之價金亦已用作興建祖塔及學生宿舍，
    然原確定判決竟認再審被告可於25年後始拒絕承認系爭買賣
    及移轉登記之行為，嚴重戕害交易安全及侵害伊財產權之存
    續保障，自有適用憲法第15條、民法第169條、第170條第1
    項、第148條之顯然錯誤。
　⒍祭祀公業條例97年7月1日施行後，除已登記為祭祀公業之土
    地外，未成立法人之祭祀公業已不得登記為土地之所有權人
    ，足認前訴訟程序第一審即臺灣桃園地方法院100年度重訴
    字第316號判決（下稱前訴訟程序第一審判決）之判決主文
    並無執行之可能，原確定判決應有消極未適用祭祀公業條例
    第50條規定之錯誤。
　⒎再審被告迄未登記為祭祀公業法人，其訴訟行為應由九位管
    理人共同為之，然其於前程序第二審時，僅吳富國一人委任
    林梅玉律師，是林梅玉律師於前審程序第二審所為之訴訟行
    為，對再審被告應不發生效力，然原確定判決於言詞辯論期
    日未曉諭伊聲請一造辯論，訴訟程序具重大瑕疵，嚴重侵害
    伊受憲法保障之公正程序請求權，且有消極未適用民事訴訟
    法第199條第1項、第2項、第280條第1項及民法第168條規定
    之錯誤。
　⒏原確定判決所列再審被告之法定代理人吳貴順，其於原確定
    判決言詞辯論終結前，已非再審被告之法定代理人，原確定
    判決未依職權調查是否有當然停止之事由，遽為裁判，自有
    消極未適用民事訴訟法第170條規定之錯誤。
　⒐再審被告如未達過半數派下員反對系爭買賣及所有權移轉登
    記，則再審被告前訴訟程序第一審起訴應無權利保護之必要
    ，然原確定判決就再審被告有無權利保護必要，未依職權為
    調查，即遽為判決，顯有消極未適用民事訴訟法第249條第2
    項規定之適用。　
  ㈢本院102年度重上字第537號民事裁定（下稱系爭裁定）及108
    年3月24日祭祀公業吳江怡改選管理人書面同意書（下稱系
    爭同意書），足資證明原確定判決有前述㈡⒎、⒏之錯誤適用
    法規情事，且該等證物於原確定判決言詞辯論終結前即已存
    在，然伊當時尚不知，係因再審被告於另案提出，始發現並
    得使用此證物，故原確定判決具民事訴訟法第496條第1項第
    13款之再審事由，爰提起本件再審之訴，並聲明：⒈原確定
    判決及前訴訟程序第一審判決均廢棄；⒉再審被告在前訴訟
    程序第一審之訴駁回。
二、再審被告抗辯：伊於前訴訟程序第二審言詞辯論期日已委任
    律師進行訴訟，且法定代理人吳富國、吳富乾亦到場；縱認
    法院疏漏未為一造辯論判決程序，然原確定判決對伊既無不
    利，再審原告不得執為再審事由。桃園縣龜山鄉公所備查函
    ，僅具有行政管理之作用，並無確定私權之效力；土地登記
    簿僅表示所有權人為再審被告；再審被告對於規約第4條形
    式上記載之内文同意列為不爭執事項，並非自認，是再審原
    告所提各證物，均無足認為有表見事實。前訴訟程序第一審
    判決主文係命塗銷系爭移轉登記，並非不能執行，亦無違反
    祭祀公業條例第50條規定。且再審原告所陳係就原確定判決
    取捨證據、認定事實之指摘，與民事訴訟法第496條第1項第
    1款規定不合。至系爭同意書係於108年3月24日開始經派下
    員簽名表示，於同年5月20日始完成法定人數之簽署生效，
    該同意書於前訴訟程序第二審108年5月7日言詞辯論終結前
    尚不存在，不符民事訴訟法第496條第1項第13款之要件等語
    。並答辯聲明：再審之訴駁回。
三、再審原告主張原確定判決具民事訴訟法第496條第1項第1款
    、第13款之再審事由，為再審被告所否認，並以前開情詞置
    辯。本院基於下列事證，認再審原告之主張無理：
　㈠原確定判決不具民事訴訟法第496條第1項第1款之再審事由：
    　
　⒈按民事訴訟法第496條第1項第1款所謂適用法規顯有錯誤，係
    指確定判決所適用之法規，顯然不合於法律規定，或與司法
    院現尚有效及大法官會議之解釋違反，或消極的不適用法規
    ，顯然影響判決者而言，不包括判決理由矛盾、理由不備、
    取捨證據失當、調查證據欠週、漏未斟酌證據、認定事實錯
    誤及在學說上諸說併存致發生法律上見解歧異等情形（最高
    法院110年度台再字第22號判決參照）。且按行使債權有無
    違背誠信原則，行使權利有無權利濫用，均係對於權利行使
    所作行為價值之判斷，除有涉及法律原則重要性之情形外，
    屬於事實審法院依職權認定事實之問題，尚不生適用法規顯
    有錯誤情事（最高法院72年度台再字第164號判決意旨參照
    ）。
　⒉再審原告主張原確定判決消極不適用祭祀公業條例第4條第1
    項、第18條、錯誤適用民法第148條、第168條、第169條、
    第170條第1項、第828條第1項、民事訴訟法第第207條之1第
    3項、第277條、第279條第1項、憲法第15條等規定，及抵觸
    司法院大法官釋字第728號解釋云云，惟核其此部分再審理
    由，係就原確定判決綜合審酌卷存證據所論斷：再審被告之
    派下員有200人以上，吳長欽等16人以其為全體派下員，選
    任吳長欽為再審被告之管理人，同意由吳長欽代理再審被告
    處分系爭土地，而未經全體派下員依規約或當時有效之祭祀
    公業土地清理要點規定之授權，顯屬無權代理，且該代理行
    為業經再審被告拒絕承認。又吳長欽未向再審原告表示為上
    開16人以外其他派下員之代理人，該其他派下員復無以代理
    權授予吳長欽之外觀行為，難認有表見代理之事實存在。認
    定兩造間就系爭土地之買賣契約及系爭移轉登記，應不生效
    力，且難認再審被告於相當期間內故意或漠視不行使權利。
    故再審被告依民法第767條第1項規定，請求再審原告塗銷系
    爭移轉登記，回復登記為再審被告所有，為有理由，應予准
    許等情，指摘為不當，參照前開說明，係不服原確定判決所
    為取捨證據、認定事實、解釋契約及規約之職權行使，不屬
    適用法規顯有錯誤之範疇；至再審被告行使權利有無權利濫
    用或違反誠信原則，仍屬原確定判決事實認定當否之問題，
    亦不生適用法規顯有錯誤之情，故再審原告此部分之主張，
    洵無足採。
　⒊再審原告復主張原確定判決消極未適用行政程序法第128條第
    1、2項、第110條第3項，乃以地政機關核准再審被告將系爭
    土地所有權移轉登記予其，係屬行政處分，該行政處分迄未
    經撤銷、廢止或變更，其他機關應受拘束云云，為其論據。
    惟行政處分已有效存在，縱內容有不當或違法，在上級官署
    依訴願程序撤銷之前，司法機關不能否認其效力，乃指不得
    否認行政機關所為行政處分之效力而言；至於人民因該行政
    處分所引發之私權爭執，司法機關仍得予以審判（最高法院
    83年度台上字第1172號判決參照）。準此，原確定判決認定
    「吳長欽以被上訴人（即再審被告）之名義，代理被上訴人
    將系爭土地以買賣為原因，移轉登記予上訴人（即再審原告
    ），係屬無權代理，並經被上訴人拒絕承認，系爭買賣契約
    及移轉登記應不生效力」（見本院重再字卷第47頁），並無
    不合，要無再審原告所指適用法規錯誤情事。
　⒋又原確定判決係認定系爭土地為再審被告所有，再審被告本
    於所有權人之地位，有權依民法第767條第1項規定，請求再
    審原告將系爭土地之所有權移轉登記塗銷，回復登記為再審
    被告所有，乃維持前訴訟程序第一審判決，而駁回再審原告
    之上訴（見本院重再字卷第49頁），並非命再審原告將系爭
    土地所有權移轉登記予再審被告甚明。故再審原告以再審被
    告迄未登記為祭祀公業法人，依祭祀公業條例第50條規定，
    無法登記為土地所有權人為由，指摘前訴訟程序第一審判決
    主文無執行之可能，已有誤認；其進而主張原確定判決消極
    不適用祭祀公業條例第50條之規定，誠屬無稽。
　⒌再審原告復主張原確定判決消極未適用民事訴訟法第199條第
    1項、第2項、第280條第1項及民法第168條等規定，訴訟程
    序具重大瑕疵，嚴重侵害其受憲法保障之公正程序請求權云
    云，乃以再審被告之法定代理人有數人，前訴訟程序第二審
    時，僅有其中一位法定代理人委任律師為訴訟代理人，且並
    非全體法定代理人均於前訴訟程序第二審言詞辯論期日到場
    ，原確定判決卻未曉諭其聲請一造辯論，為其論據。惟按民
    事訴訟法第385條及第386條有關一造辯論判決之規定，原為
    貫徹言詞辯論主義以保護缺席之一造而設，若缺席之一造就
    此訴訟程序規定之違背，已表示無異議或無異議而就該訴訟
    有所陳述或聲明者，他造之當事人自不得執此指其訴訟程序
    有瑕疵（最高法院98年度台上字第1085號判決參照），自亦
    不得執為再審事由。準此，縱然前訴訟程序第二審言詞辯論
    期日時再審被告之法定代理人並未全體到場，法院未經再審
    原告聲請一造辯論判決，即為終局判決之作法具有程序瑕疵
    ，亦不得由並未缺席之再審原告據此為再審事由，是再審原
    告前揭主張，亦非有理。
　⒍再審原告繼稱再審被告之原管理人吳貴順，於前訴訟程序事
    實審言詞辯論終結（即108年5月7日）前已遭解任，原確定
    判決未依職權調查是否有當然停止之事由遽為裁判，有消極
    不適用民事訴訟法第170條規定之情云云。惟按確定判決消
    極的不適用法規，顯然影響裁判者，依司法院大法官會議釋
    字第177號解釋意旨所示，固屬民事訴訟法第496條第1項第1
    款所定適用法規顯有錯誤之範圍，應許當事人對之提起再審
    之訴，以貫徹憲法保障人民權益之本旨。惟如確定判決消極
    的不適用法規，對於裁判顯無影響者，即不得遽為再審理由
    。次按民事訴訟法規定訴訟程序停止之制度，其立法意旨係
    在使當事人不失參與訴訟程序之機會，以保障其訴訟權益，
    並符合辯論主義之原則（最高法院96年度台再字第54號判決
    參照）。準此，如於當事人法定代理人變更之情形下，法院
    未停止訴訟程序並命新任法定代理人承受訴訟，亦即未待當
    事人之新任法定代理人參與訴訟即為裁判，倘裁判結果對該
    造當事人有利，則不得以之為再審理由。查再審被告主張其
    派下員於108年間以書面改選吳富崇為新任管理人，取代吳
    貴順，係於108年5月20日始發生效力。再審原告否認該次改
    選係於前開日期發生效力（見本院卷第360頁），觀諸再審
    被告提出之改選同意書（見本院卷第119-161頁），亦無法
    確認再審被告此節主張屬實，然縱認再審被告改選吳富崇為
    管理人之舉，於108年5月7日前即已生效，而得認前訴訟程
    序具有未依法停止訴訟，並命新任管理人承受訴訟之程序瑕
    疵，但因原確定判決之結果對再審被告有利，依前開說明，
    再審原告以此為再審理由，仍非可取。
　⒎再審原告另稱原確定判決並未調查是否有過半數之再審被告
    派下員反對系爭買賣契約及所有權移轉登記，確認再審被告
    有權利保護必要即遽為判決，亦有錯誤適用民事訴訟法第24
    9條第2項規定之情云云。惟權利保護必要，係指原告就其訴
    訟有受法院判決之法律上利益，亦即利用民事訴訟制度以保
    護其權利之正當利益與必要性。若原告之訴訟標的，係不適
    合利用訴訟解決之客體或有其他更適當之權利救濟方法，即
    無權利保護必要。而依再審被告於前訴訟程序第一審之主張
    內容，即請求再審原告塗銷系爭土地之所有權移轉登記，俾
    將系爭土地所有權回復登記為再審被告所有，以確保再審被
    告對系爭土地之所有權，已足認為此訴訟具有權利保護必要
    ，至再審被告提起該訴訟前，是否已得過半數派下員之同意
    ，則與此訴訟是否具權利保護必要之判斷無涉。是以再審原
    告此部分之主張，洵非有據。
  ㈡原確定判決不具民事訴訟法第496條第1項第13款再審事由：
　⒈按當事人發現未經斟酌之證物或得使用該證物者，得以再審
    之訴對於確定終局判決聲明不服，但以如經斟酌可受較有利
    益之裁判者為限，此觀民事訴訟法第496條第1項第13款之規
    定即明。而所謂「發現未經斟酌之證物或得使用該證物者」
    ，係指前訴訟程序事實審之言詞辯論終結前已存在之證物，
    因當事人不知有此，致未經斟酌，現始知之，或雖知有此而
    不能使用，現始得使用者而言，且必以該證物若經斟酌可受
    較有利益之裁判者為限（最高法院109年度台聲字第420號、
    109年度台抗字第166號裁定意旨參照）。依上開法條規定，
    當事人縱提出其所謂發現未經斟酌之證物，若經斟酌仍不能
    受較有利益之裁判者，自仍不得以之為再審理由。　
  ⒉再審原告主張其於前訴訟程序事實審言詞辯論終結後，始發
    現系爭裁定及系爭同意書，可資佐證原確定判決確有消極未
    適用民事訴訟法第170條、第199條第1項、第2項、第280條
    第1項及民法第168條規定之錯誤，故原確定判決亦具有民事
    訴訟法第496條第1項第13款之再審事由云云。惟系爭裁定係
    前訴訟程序第二審法院為更正原確定判決當事人欄之記載而
    為，系爭同意書則係再審被告派下員於108年間以書面改選
    吳富崇取代吳貴順為管理人所出具（見本院重再字卷第83、
    85頁），徒以該等證物，能否證明再審原告主張之待證事項
    ，已非無疑問。況原確定判決並無錯誤適用前述法規錯誤之
    情，前已詳論，若經斟酌系爭裁定及系爭同意書，顯亦無從
    使再審原告受較有利益之裁判，再審原告即不得以之為再審
    理由。　
四、綜上所述，再審原告以原確定判決有民事訴訟法第496條第1
    項第1款、第13款之再審事由，提起本件再審之訴，請求廢
    棄原確定判決、前訴訟程序第一審判決，並駁回再審被告在
    前訴訟程序第一審之訴，為無理由，不應准許。
五、本件事證已臻明確，兩造其餘攻擊防禦方法及立論之證據資
    料，均經本院審酌後，認為對判決結果不生影響，無逐一論
    述之必要，併予敘明。
六、據上論結，本件再審之訴為無理由，爰判決如主文。
中　　華　　民　　國　　111 　年　　4 　　月　　13　　日
                  民事第十二庭  
　　　　　　　　　    審判長法　官  陳秀貞
                            法　官  蔡世芳
                            法　官  陳婷玉
正本係照原本作成。
如不服本判決，應於收受送達後20日內向本院提出上訴書狀，其
未表明上訴理由者，應於提出上訴後20日內向本院補提理由書狀
（均須按他造當事人之人數附繕本）上訴時應提出委任律師或具
有律師資格之人之委任狀；委任有律師資格者，另應附具律師資
格證書及釋明委任人與受任人有民事訴訟法第466 條之1第1項但
書或第2項所定關係之釋明文書影本。
中　　華　　民　　國　　111 　年　　4 　　月　　13　　日

  　　　　　　　　　　　　　書記官  陳盈璇